【裁判字號】    88,上訴,1667
【裁判日期】    890229
【裁判案由】    偽造文書等
【裁判全文】
臺灣高等法院高雄分院刑事判決                  八十八年度上訴字第一六六七號
    上  訴  人  臺灣高雄地方法院檢察署檢察官
    被      告  甲○○
                （原名
                吳國勝
                ）
右上訴人因被告偽造文書案件，不服臺灣高雄地方法院八十八年度訴字第一八四四號
中華民國八十八年十月二十九日第一審判決（起訴案號：臺灣高雄地方法院檢察署八
十八年度偵字第六七一四號），提起上訴，本院判決如左：
      主  文
上訴駁回。
      理  由
一、公訴意旨略以：如後附起訴書所載。
二、按犯罪事實，應依證據認定之，無證據不得推定其犯罪事實；又不能證明被告犯
    罪者，應諭知無罪之判決，刑事訴訟法第一百五十四條、第三百零一條分別定有
    明文。又按被害人之陳述如無瑕疵，且就其他方面調查又與事實相符，固足採為
    科刑之基礎，倘其陳述尚有瑕疵，則在未究明前，遽採為論罪科刑之根據，殊難
    認為適法，最高法院六十一年台上字第三０九九號判例亦有明揭。復按刑法第三
    百三十九條第一項之詐欺罪，須行為人主觀上有不法所有之意圖，客觀上有詐術
    行為之實施，始能成立，申言之，要以加害者有不法取得財物之意思，而施予詐
    術之行為，被害者因該行為，致表意有所錯誤，結果為財產上之處分，致受損害
    ，始足當之。至所謂以詐術使人交付，必須被詐欺人因其詐術而陷於錯誤，若其
    所用方法，不能認為詐術，亦不致使人陷於錯誤，即不構成該罪（最高法院四十
    六年台上第二六０號、十九年上字第一六九九號判例參照）。是若並無訛詐之施
    予或無詐術所施之對象或非其所施予之對象者，亦與詐欺罪之構成要件難謂為合
    ，自非逕可以詐欺罪為之相繩。
三、公訴人認被告甲○○（原名吳國勝）涉犯刑法第二百十六條、第二百二十條、第
    二百十條行使偽造準私文書罪及第三百三十九條第一項詐欺罪嫌，係以被害人乙
    ○○之指述及卷附互助會單一紙、本票二十五紙，資為論據。
四、訊據被告堅詞否認有上開犯行，辯稱：伊妹妹參加二會，一會早已標得，另一會
    是她打電話叫伊替她寫標單，標得會款後，有借伊使用標得之會款，伊確係經伊
    妹吳惠惠同意標取會款，並非冒標，且伊係無力清償，並無詐欺故意等語。
五、經查：
（一）被告確得其妹吳惠惠同意，而標取其妹之會款之事實，業據證人吳惠惠先
          、後在原審審理時暨本院調查時證述其確曾事前同意被告標取其會款，標
          到後伊拿六萬元，其餘會款借予其兄（即被告）等情明確（見原審卷第十
          五頁反面、本院八十九年一月二十九日筆錄），核與被告所供相符，且本
          院調查時係由告訴人乙○○與證人吳惠惠當庭在場陳述無訛，告訴人黃敬
          業對於證人吳惠惠之證詞表示無意見（見本院八十九年一月二十八日筆錄
          ），是被告所辯係得其妹吳惠惠同意標會，並非冒標一節，尚堪採信。至
          於吳惠惠將標得之互助會款借予被告，由被告用以清償所欠之債務，已據
          被告供承在卷，雖被告未用以支付告訴人乙○○之會款，惟尚難因此即遽
          認被告早有不法所有之預謀，上訴人以此推斷，尚乏被告詐欺之實據。
    （二）被告曾自八十四年間召集互助會，每月一萬元，共計三十會，告訴人黃敬
          業亦有參加，該會已順利完會之事實，亦經告訴人乙○○於本院調查時陳
          述在卷（見本院八十九年一月二十九日筆錄），顯然被告前曾召集互助會
          ，且曾順利完成互助會。而本件互助會係自八十五年十二月五日起會，至
          八十七年九月二十日完會，而八十七年七月二十日由被告代替吳惠惠，以
          三千八百元得標等情，亦據告訴人乙○○於本院調查時陳述明確（見同上
          之本院筆錄），顯然被告以吳惠惠名義得標時，本件互助會業已進入尾段
          ，即將完會，在此之前該互助會，均由被告正常運作，與一般於互助會開
          標不久，即冒用他人名義標取會款，而後止會逃匿之行為有間，是尚難以
          被告未給付告訴人乙○○之最後三會會款，即遽認被告於召集互助會之始
          ，即有詐欺之故意。
    （三）被告於將最後三會會款挪用後，曾多次向告訴人乙○○表示願分期清償，
          且簽發本票交付，並未逃匿，為告訴人乙○○所不否認，顯然被告當時仍
          與告訴人乙○○協商，並未逃匿他處，尚難謂被告嗣後畏罪潛逃。況告訴
          人乙○○係因被告嗣未依約償還，始提詐欺之告訴，且告訴人乙○○於提
          出告訴時，並未提及被告如何施用詐術及其如何受被告施用詐術，致陷於
          錯誤，而告訴人乙○○於原審審理暨本院調查時均表示願給予被告機會，
          雙方亦已成立和解，並有和解書一紙附卷可稽，雖不能因和解而認被告並
          無詐欺之犯意，但由上開敘述，既無證明被告自始即有不法所有之詐欺意
          圖，復無法證明被告於嗣後逃匿，是被告之行為尚與詐欺之構成要件相違
          ，亦不得以因渠等業已和解，而遽認被告規避法律責任。
    （四）綜上所述，被告之行為顯與詐欺之構成要件不符，且查無證據證明被告冒
          用吳惠惠之名義標取會款，而涉犯偽造文書，自不得以上開二罪對被告科
          處。被告與告訴人乙○○等間，應屬民事債務不履行之法律關係，告訴人
          乙○○本應循民事之途經解決。被告所辯嗣因經濟困難，無力返還，並無
          詐欺故意等語，即非不可取。此外復查無其他積極證據足認被告有詐欺及
          行使偽造準私文書犯行，被告犯罪尚屬不能證明。
六、原審為被告無罪之諭知，核無不合。上訴人臺灣高雄地方法院檢察署檢察官以被
    告於收取會員之會款後，僅支付得標者六萬元，其他金額流向何處未予調查、未
    命告訴人乙○○與證人吳惠惠對質暨認不能因和解而脫免被告詐欺之罪責為由，
    提起上訴，指摘原判決違誤，為無理由，應予駁回。
據上論斷，應依刑事訴訟法第三百六十八條，判決如主文。
本案經檢察官陳國全到庭執行職務。
中    華    民    國     八十九     年       二       月     二十九     日
                              臺灣高等法院高雄分院刑事第五庭
                                  審判長法官  吳水木
                                        法官  惠光霞
                                        法官  陳朱貴
右正本證明與原本無異。
如不服本判決，應於判決送達後十日內向本院提出上訴狀，其未述理由者並應於提
出上訴狀後十日內向本院補提理由書（應附繕本)。
                                      書記官  洪梅枝
中    華    民    國     八十九     年       三       月      二        日
                                                                        Ａ


司法院資訊處製作；財團法人民間司法改革基金會備份。
